【裁判字號】    90,再易,11
【裁判日期】    901231
【裁判案由】    確認經界
【裁判全文】
臺灣雲林地方法院民事判決  九十年度再易字第一一號
    再審原告  乙○○
    再審被告  甲○○
右當事人間請求確認經界事件，再審原告對於中華民國八十八年十二月十六日本院虎
尾簡易庭八十八年度虎簡字第二○五號及九十年五月十六日本院八十九年度簡上字第
十號民事確定判決提起再審，本院判決如左：
    主      文
再審之訴駁回。
再審訴訟費用由再審原告負擔。
    事      實
甲、再審原告方面：本件未經言詞辯論，據再審原告提出之再審理由狀，其聲明及陳
    述如左：
  一、聲明：
    (一)鈞院虎尾簡易庭民國八十八年度虎簡字第二○五號及鈞院八十九年度簡上字第
      十號確定判決均廢棄。
    (二)確認再審原告所有坐落雲林縣崙背鄉○○段二八○之二地號土地（重測後為天
      后段一○九號，下稱系爭土地）與再審被告所有坐落雲林縣崙背鄉○○段二八
      ○地號土地（重測後為天后段一○四號），以如附圖所示之Ａ－Ｂ點連接線為
      經界線。
  二、陳述：按依第四百六十六條不得上訴於第三審法院之事件，除前條規定外，其
      經第二審確定之判決，如就足影響於判決之重要證物，漏未斟酌者，亦得提起
      再審之訴，民事訴訟法第四百九十七條定有明文。本件原審為再審原告敗訴之
      判決，其理由不外謂：「(一)本件兩造所指界位置經原審囑託內政部土地測量局
      派員會同到場履勘測量，測量人員為求測量精確，首先用精密電子測距經緯儀
      在系爭土地附近周圍檢測八十八年度重測區圖根點，經檢核合格後，做為測區
      之控制點，而後以各圖根點為基點，用上列儀器分別施測系爭土地及附近各界
      址點坵形，並計算各界址點之坐標值輸入電腦，以自動繪圖儀展繪於鑑測原圖
      上（同地籍圖比例尺一千二百分之一及五百分之一），然後依據雲林縣西螺地
      政事務所保管之地籍圖謄繪本案有關土地地籍圖經界線，與前項展繪成果核對
      檢核後測定於鑑測原圖上，作成鑑定圖。其鑑測結果：‧‧‧是不論依何造之
      指界位置，上訴人所有之系爭土地面積，均較登記簿所載面積有所增加，上訴
      人猶執陳詞，謂其所有系爭土地面積如以被上訴人所指界位置面積即有減少云
      云，自無可採。(二)證人黃明聰於本院到庭證述內容雖與其在原審證述內容稍有
      差異，然確可能係因時隔已久，其未能明確記憶所致，是若參諸原審所調閱之
      系爭土地分割測量成果圖內容觀之，則應以證人黃明聰在原審第一次陳證內容
      為可採。從而，上訴人主張分割時其所有系爭土地北邊寬度為三‧一○公尺，
      應以附圖所示Ａ點為界址點云云，尚乏依據」等語。惟查：
    (一)再審原告於八十七年十二月二十三日即曾委請大員隆地籍測量有限公司（下稱
      大員隆公司）至現場測量，其所測得再審原告所有系爭土地北邊寬度即為「三
      ‧一○」公尺，此有其所繪之測量成果圖乙份可稽，而核此與再審原告所主張
      之兩造界址應以Ａ－Ｂ點線為界相符，此一有利再審原告且足以影響判決之重
      要證物，原審竟漏未斟酌，依前揭民事訴訟法第四百九十七條之規定，自得為
      再審之理由。至於原審判決稱以較精密之儀器重測後，再審原告之土地面積增
      加至一五七‧二二平方公尺云云，此係是時內政部土地測量局測量人員測量時
      ，誤將北邊縱深向外拉長至巷道，多量逾十五公分，南邊縱深外拉至道路，多
      量約十公分，以此方式填補再審原告不足之坪數，其測量所得面積與界址自難
      與實地相符，就該鑑定圖而言，再審原告所有系爭土地，其南邊寬度為七‧一
      ○公尺，但土地測量局之鑑定圖，卻載明為七‧一二公尺，可見其有將再審原
      告之土地向南多量出十公分，北邊寬度再審原告之主張為三‧一○公尺，而再
      審被告主張為三‧○五公尺，但土地測量局之鑑定圖卻載明為三‧○三公尺，
      可見其確將再審原告之土地向北多量出約十五公分，此一逾測且虛灌存在之事
      實，造成再審原告土地面積實地短少，此觀諸再審原告所委請之大員隆公司於
      八十七年十二月二十三日到場實地測量結果，再審原告之實地面積僅為一五四
      ‧○六平方公尺，比土地登記簿謄本記載面積短少二‧九四平方公尺，即可佐
      證，是故內政部土地測量局所繪之鑑定圖確有瑕疵，當不可採信。為證明再審
      原告所有系爭土地之舊地籍圖及分割原圖與八十八年十月十九日內政部土地測
      量局所繪之鑑定圖確有不符之處，且兩造界址確為如附圖所示Ａ－Ｂ線之界址
      ，而非再審被告已有越界之Ｃ－Ｂ線界址，再審原告於原審曾請求調閱崙背鄉
      ○○段二八○地號、同段二八○─二地號及同段二八○─二六地號三方座標數
      值比對長度後，重新測量，以及請求鈞院令內政部土地測量局公開並提示崙背
      鄉○○段二八○地號、同段二八○─二地號及同段二八○─二六地號之座標數
      值，並標明各界址間之長度、寬度以供比對三方邊長後計算面積，即可知曉再
      審原告之實地面積確有不足（即並非一五七‧二二平方公尺），再審原告並曾
      請求鈞院現場履勘及再次函請地政機關派員依土地登記謄本、舊地籍圖、分割
      原圖實地套繪測量，但均為原審所不採。核上開均屬足以影響判決之重要證物
      ，原審均漏未審酌，依前揭民事訴訟法第四百九十七條之規定，自得為再審之
      理由。
    (二)雲林縣西螺地政事務所測量員黃明聰於原審證稱再審原告所有系爭土地之北邊
      寬度為三‧一○公尺，係其所註記的等語，則依此測量，將可得出兩造界址確
      為再審原告所主張之如附圖Ａ－Ｂ線為界，此一重要證據足以影響判決之結果
      ，原審漏未斟酌，依前揭民事訴訟法第四百九十七條之規定，自亦得為再審之
      理由。至於原審判決雖又稱：「證人黃明聰於本院到庭證述內容雖與其在原審
      證述內容稍有差異，然確可能係因時隔已久，其未能明確記憶所致，是若參諸
      原審所調閱之系爭土地分割測量成果圖內容觀之，則應以證人黃明聰在原審第
      一次陳證內容為可採。從而，上訴人主張分割時其所有系爭土地北邊寬度為三
      ‧一○公尺，應以附圖所示Ａ點為界址點云云，尚乏依據」云云。惟查，再審
      原告於原審業已提出黃明聰至系爭土地現場測量時所註記「三‧一○」之繪圖
      資料，此一事實與證人黃明聰於原審到庭證稱：「鉛筆註記三‧一○公尺是我
      寫的‧‧‧」等語完全相符，原審不察，竟違論理法則予以捨棄，徒以三言兩
      語不具理由地，以參諸原審調閱之系爭土地分割測量成果圖內容觀之，逕而推
      論出應以黃明聰在原審第一次陳證內容為可採云云，其採證自有違證據法則，
      而有民事訴訟法第四百九十六條第一項第一款之適用法規顯有錯誤，以及同法
      第四百九十七條之就足以影響於判決之重要證物漏未斟酌之情形，而得為再審
      之理由。
乙、再審被告方面：本件不經言詞辯論判決，故未通知再審被告為任何聲明、陳述。
丙、本院依職權調閱本院虎尾簡易庭八十八年度虎簡字第二○五號及本院八十九年度
    簡上字第十號確認經界案卷。
    理      由
一、按再審之訴係對於同一事件之第一審及第二審判決同時聲明不服者，專屬原第二
    審法院管轄，民事訴訟法第四百九十九條第一款定有明文。本件再審原告既對於
    本院虎尾簡易庭八十八年度虎簡字第二○五號及本院八十九年度簡上字第十號確
    定判決均聲明不服，自應由原第二審法院之本院專屬管轄。又再審之訴，應於三
    十日之不變期間內提起。前項期間，自判決確定時起算。但再審之理由知悉在後
    者，自知悉時起算，民事訴訟法第五百條第一項、第二項分別定有明文。經查：
    本院八十九年度簡上字第十號判決因當事人之上訴利益未逾民事訴訟法第四百六
    十六條所定之額數，而於判決宣示之日（九十年五月十六日）時即告確定，再審
    原告於九十年六月二十一日提起再審之訴，自該判決確定之日起固已逾三十日，
    惟再審原告既係於九十年五月二十五日始行收受該判決之送達，此有送達證書附
    於該案民事卷可憑，自可認再審原告對再審之理由知悉在後，而應自是日起算，
    是本件再審原告已遵守三十日之不變期間，合先敘明。
二、次按再審之訴顯無再審理由者，得不經言詞辯論，以判決駁回之；對於簡易訴訟
    程序之第二審確定終局裁判，如就足影響於裁判之重要證物，漏未斟酌者，亦得
    提起再審之訴，民事訴訟法第五百零二條第二項、第四百三十六條之七分別定有
    明文。至所謂就足影響於判決之重要證物漏未斟酌，係指前第二審言詞辯論終結
    前，已經存在並已為證據聲明之證據，而第二審並未認為不必要，而仍忽略證據
    聲明未為調查，或已為調查而未就其調查之結果予以判斷者而言。若已在前判決
    理由中說明其為不必要之證據，或說明就調查之結果並不能為有利原告之事實判
    斷，則為已加斟酌，自不得作為再審理由。
三、本件再審原告主張原判決有漏未斟酌足以影響於判決之重要證物，而提起再審之
    訴，惟查：
  (一)本件再審原告固以其於八十七年十二月二十三日曾委請大員隆公司至現場測量，
    其測得再審原告所有系爭土地北邊寬度為「三‧一○」公尺，此與再審原告所主
    張之兩造界址應以Ａ－Ｂ點線為界相符，因認原審漏未斟酌此一足以影響於判決
    之重要證物等語。惟就再審原告所主張系爭土地係其於八十六年九月四日與訴外
    人詹德勝、李義雄協議分割而取得，分割時渠等曾聲請地政機關派員到場辦理分
    割測量，依當時測量結果，其所分得之系爭土地北邊寬度為三‧一○公尺，而與
    再審被告所有二八○地號土地相毗鄰一事，本院及第一審均分別通知證人即雲林
    縣西螺地政事務所測量員黃明聰到庭作證，並就其所為之證述內容詳為審究，第
    一審為求慎重，除囑託雲林縣西螺地政事務所依兩造之指界測量、繪製成果圖外
    ，並囑託內政部土地測量局，以更科學之方法及更新進之測量技術和儀器，在系
    爭土地附近周圍檢測八十八年度重測區圖根點，經檢核合格後，做為測區之控制
    點，而後以各圖根點為基點，用精密電子測距經緯儀分別施測系爭土地及附近各
    界址點坵形，並計算各界址點之坐標值輸入電腦，以自動繪圖儀展繪於鑑測原圖
    上（同地籍圖比例尺一千二百分之一及五百分之一），然後依據雲林縣西螺地政
    事務所保管之地籍圖謄繪本案有關土地地籍圖經界線，與前項展繪成果核對檢核
    後測定於鑑測原圖上，作成鑑定圖，原審亦就此一鑑定結果加以論究，足見原審
    就再審原告所指其所有系爭土地北邊寬度應否為「三‧一○」公尺部分，已本於
    全辯論意旨及調查證據之結果，依自由心證判斷事實之真偽，而於理由欄內詳細
    說明，且原確定判決於理由六亦說明「本件判決之基礎已臻明確，兩造其餘之攻
    擊、防禦方法及舉證，核與判決結果無影響，爰不一一予以論列，併此敘明」，
    是再審原告稱重要證物漏未審酌，尚無理由。再者，大員隆公司既係再審原告所
    委託，其測量範圍亦係以再審原告之指界為依據，其憑信性已堪存疑；且該私人
    鑑定公司之鑑定意見，充其量亦僅為供法院斟酌之參考而已，亦難認足以生影響
    於判決之結果。
  (二)再審原告復指原審判決稱以較精密之儀器重測後，再審原告之土地面積增加至一
    五七‧二二平方公尺云云，此係是時內政部土地測量局測量人員測量時，誤將北
    邊縱深向外拉長至巷道，多量逾十五公分，南邊縱深外拉至道路，多量約十公分
    ，以此方式填補再審原告不足之坪數，其測量所得面積與界址自難與實地相符，
    此觀諸再審原告所委請之大員隆公司到場實地測量結果，再審原告之實地面積僅
    為一五四‧○六平方公尺，比土地登記簿謄本記載面積短少二‧九四平方公尺，
    即可佐證，故內政部土地測量局所繪之鑑定圖確有瑕疵。為證明再審原告所有系
    爭土地之舊地籍圖及分割原圖與八十八年十月十九日內政部土地測量局所繪之鑑
    定圖確有不符之處，且兩造界址確為如附圖所示Ａ－Ｂ線之界址，而非再審被告
    已有越界之Ｃ－Ｂ線界址，再審原告於原審曾請求調閱崙背鄉○○段二八○地號
    、同段二八○─二地號及同段二八○─二六地號三方座標數值比對長度後，重新
    測量，以及請求鈞院令內政部土地測量局公開並提示上開土地之座標數值，並標
    明各界址間之長度、寬度以供比對三方邊長後計算面積，即可知曉再審原告之實
    地面積確有不足，再審原告並曾請求鈞院現場履勘及再次函請地政機關派員依土
    地登記簿謄本、舊地籍圖、分割原圖實地套繪測量，但均為原審所不採。核上開
    均屬足以影響判決之重要證物，原審均漏未審酌，依前揭民事訴訟法第四百九十
    七條之規定，自得為再審之理由等語。惟再審原告所舉大員隆公司之鑑測意見不
    足憑信，已如前所述，且於本院囑託雲林縣西螺地政事務所及內政部土地測量局
    實地測量時，再審原告均到場協同指界而無異議，此有第一審卷附勘驗筆錄可憑
    ，而內政部土地測量局於鑑定書中亦載明：「用精密電子測距經緯儀在系爭土地
    附近周圍檢測八十八年度重測區圖根點，經檢核合格後，做為測區之控制點，而
    後以各圖根點為基點，用上列儀器分別施測系爭土地及附近各界址點坵形，並計
    算各界址點之坐標值輸入電腦，以自動繪圖儀展繪於鑑測原圖上，然後依據雲林
    縣西螺地政事務所保管之地籍圖謄繪本案有關土地地籍圖經界線，與前項展繪成
    果核對檢核後測定於鑑測原圖上，作成鑑定圖」，已詳細載明其測量之依據，並
    與原地籍圖核對後測繪鑑測原圖；且測量人員既需依兩造指界及相關資料始得測
    繪，並以此計算面積，則測量人員又如何於測量時即知再審原告之「坪數不足」
    ，而於測量時為「填補」再審原告，將系爭土地「北邊縱深向外拉長至巷道，多
    量逾十五公分，南邊縱深外拉至道路，多量約十公分」？是再審原告前開主張，
    純屬臆測之詞，不足採信。更何況，相鄰兩土地間具體界址為何，可資參酌之依
    據不止一端（土地法第四十六條之二第一項參照），土地實測面積固可為參考之
    依據，究未可以資為確認界址之唯一依據，是原確定判決既已本於全辯論意旨及
    調查證據之結果，依自由心證判斷事實之真偽，而於理由欄內詳細敘明其得心證
    之理由，並於理由六說明本件事證已臻明確，就再審原告其餘之主張及舉證已予
    以斟酌而認非屬必要，則再審原告稱原審就重要證物漏未審酌，即無理由。
  (三)至再審原告主張其於原審業已提出黃明聰至系爭土地現場測量時所註記「三‧一
    ○」之繪圖資料，此一事實與證人黃明聰於原審到庭證稱：「鉛筆註記三‧一○
    公尺是我寫的‧‧‧」等語完全相符，原審不察，竟違論理法則予以捨棄，徒以
    三言兩語不具理由地，以參諸原審調閱之系爭土地分割測量成果圖內容觀之，逕
    而推論出應以黃明聰在原審第一次陳證內容為可採云云，其採證自有違證據法則
    ，而有民事訴訟法第四百九十六條第一項第一款之適用法規顯有錯誤，以及同法
    第四百九十七條之就足以影響於判決之重要證物漏未斟酌之情形，而得為再審之
    理由。惟按民事訴訟法第四百九十六條第一項第一款所謂適用法規顯有錯誤，係
    指確定判決違背法規或現存判例解釋而言（最高法院七十一年台再字第二一○號
    判例參照）。本件再審原告既未就原審判決違背何一法規或現存判例、解釋具體
    指摘，亦未揭示該法規之條項、內容或該判解之字號、內容，再審原告執此為再
    審理由，顯非合法。再者，就證人黃明聰之證述，原審已於判決內詳載其取捨之
    理由：「證人黃明聰於本院到庭證述內容雖與其在原審證述內容稍有差異，然確
    可能係因時隔已久，其未能明確記憶所致，是若參諸原審所調閱之系爭土地分割
    測量成果圖內容觀之，則應以證人黃明聰在原審第一次陳證內容為可採」等語，
    原審顯然已就證人黃明聰之證述內容詳為審酌，再審原告指摘原判決就此一重要
    證據漏未斟酌，自無足取。
四、綜上所述，原確定判決已就再審原告主張之上述原因事實，一一詳為說明，認事
    用法均無何違誤（即無適用法規顯有錯誤、就足以影響判決之重要證物漏未斟酌
    等再審理由），是本件並無法定再審情形存在。再審原告執此等主張，提起再審
    之訴，顯無理由，爰不經言詞辯論而以判決駁回之。
五、依民事訴訟法第五百零二條第二項、第七十八條，判決如主文。
中      華      民      國    九十    年     十二     月    三十一      日
                                        臺灣雲林地方法院民事第一庭
                                                審判長法  官
                                                      法  官
                                                      法  官


司法院資訊處製作；財團法人民間司法改革基金會備份。
